【裁判字號】    98,基簡,505
【裁判日期】    981023
【裁判案由】    第三人異議之訴
【裁判全文】
臺灣基隆地方法院基隆簡易庭民事判決   98年度基簡字第505號
原      告   卯○○
             癸○○
             辰○○
             子○○
             丑○○
             丁○○
             己○○
             戊○○
             午○○○
             庚○○
             辛○○
             巳○○
             壬○○
             寅○○
共      同
訴訟代理人   侯傑中律師
複  代理人   葉慶人律師
被      告   基隆市稅捐稽徵局
法定代理人   丙○○
訴訟代理人   未○○
             甲○○
被      告   名義鋼鐵有限公司
兼法定代理人 乙○○
上列當事人間第三人異議之訴事件，本院於民國98年10月13日言
詞辯論終結，判決如下：
    主      文
原告之訴駁回。
訴訟費用新臺幣參仟捌佰陸拾元由原告負擔。
    事實及理由
壹、程序方面：
    本件被告名義鋼鐵有限公司(下稱名義公司)兼法定代理人乙
    ○○經合法通知，未於言詞辯論期日到場，核無民事訴訟法
    第386條所列各款情形，爰依原告之聲請，由其一造辯論而
    為判決。
貳、實體方面：
一、原告主張：
(一)緣訴外人捷信惠企業有限公司（下稱捷信惠公司）於民國86
    年3月25日向原告卯○○、辰○○、子○○、丑○○、癸○
    ○、巳○○及訴外人陳傳興、陳傳嘉、郭傳枝等9名共有人
    （下稱卯○○等9人）承租坐落基隆市○○區○○段五堵南
    小段157地號土地，租賃期間經卯○○等9人同意後在該土地
    上即基隆市○○區○○里○○街11號對面，建築未編有門牌
    號碼之違章建築物一棟（下稱系爭建物），作為公司廠房之
    用，嗣於88年6月30日終止土地租賃契約，並約定捷信惠公
    司將系爭建物之事實上處分權讓與被告名義公司。被告名義
    公司復自88年7月1日起，向卯○○等9人承租上開土地，嗣
    於90年11月14日終止契約時，約定被告名義公司以新臺幣（
    下同）36萬元之價格將系爭建物之事實上處分權讓與卯○○
    等9人。而訴外人郭傳枝於96年2月4日死亡，由原告丁○○(
    配偶)、戊○○、己○○(子女)繼承其權利；訴外人陳傳興
    亦於97年8月19日死亡，由原告午○○○(配偶)、庚○○、
    辛○○、壬○○、寅○○(子女)繼承其權利，故系爭建物之
    事實上處分權屬原告14人所有(本院按似漏以陳傳嘉為原告)
    。
(二)被告基隆市稅捐稽徵局因被告乙○○積欠房屋稅，將積欠案
    件移送法務部行政執行署宜蘭執行處（下稱宜蘭執行處）執
    行，被告基隆市稅捐稽徵局又以系爭建物之房屋稅登記為乙
    ○○，乃聲請宜蘭執行處於98年2月17日查封系爭建物。惟
    房屋稅籍資料所為之登記，僅係供稅捐稽徵機關課徵稅捐之
    用，其上所載納稅義務人，非必然係該房屋所有權人，從而
    系爭建物之房屋稅籍登記資料上所載納稅義務人雖為乙○○
    ，尚不能以此逕認系爭建物之所有權人即乙○○。況依原告
    提出88年6月30日之終止契約書所載，系爭建物係捷信惠公
    司原始興建，嗣交由被告名義公司繼續使用，並非被告乙○
    ○所有。又證人廖子賢雖證稱係受僱於被告乙○○始前來興
    建系爭建物，但廖子賢亦承認伊並不知道真正的原始起造人
    為何人，而系爭建物表面上雖係由被告乙○○出面雇工興建
    ，然實際上卻係捷信惠公司原始起造，蓋公司之法律行為必
    須透過自然人為之，而被告乙○○乃捷信惠公司之實際負責
    人，故應認捷信惠公司為系爭建物之原始起造人。現捷信惠
    公司或被告名義公司，於執行機關誤將系爭建物認係被告乙
    ○○所有而予以查封，卻均怠於行使權利，而既然系爭建物
    係由捷信惠公司原始起造，後交由被告名義公司使用，再交
    給原告，原告自得依民法第242條規定，代位被告名義公司
    或捷信惠公司提起強制執行法第15條所定第三人異議之訴。
    又原告向被告名義公司購買而取得系爭建物事實上處分權，
    但被告名義公司至今未辦理稅籍變更，致系爭建物稅籍資料
    仍登記為被告乙○○，並對系爭建物遭查封一節置之不理，
    等同否認原告對系爭建物之事實上處分權，使原告之權利處
    於不安定之狀態，故併請求確認原告對系爭建物之事實上處
    分權存在。
(三)並聲明：1.宜蘭執行處92年度稅字第15439號行政執行事件
    ，就系爭建物所為之行政執行程序應予撤銷。2.確認原告就
    系爭建物之事實上處分權存在。
二、被告名義公司兼法定代理人乙○○則以：系爭建物係被告乙
    ○○於86年所興建，共花費4百餘萬元，當時承租土地時，
    被告乙○○即有告知原告伊將興建鐵皮屋出租他人，86年間
    被告名義公司尚未成立，故被告名義公司非系爭建物之原始
    起造人等語置辯。被告基隆市稅捐稽徵局則以：系爭建物係
    被告乙○○申報房屋設籍，經本局核定被告乙○○為納稅義
    務人，而系爭建物稅籍設立已10餘年，期間未曾有被告名義
    公司申報稅籍，原告亦未於買賣系爭建物後依法向本局申報
    稅籍，是形式上應得認定系爭建物為被告乙○○所有等語置
    辯。並均聲明：原告之訴駁回。
三、得心證之理由：
(一)按強制執行法第15條所謂就執行標的物有足以排除強制執行
    之權利者，係指對於執行標的物有所有權、典權、留置權、
    質權存在情形之一者而言。占有，依民法第940條之規定，
    不過對於物有事實上管領之力，自不包含在內，最高法院著
    有44年臺上字第721號判例可資參照。次按違章建築之房屋
    ，原非債務人所有，而被執行法院誤予查封者，買受人因不
    能登記，自得代位原所有人提起異議之訴，若該房屋為債務
    人所有，買受人雖買受在先，亦無排除強制執行之權利（最
    高法院48年度臺上字第209號判例參照）。又債權人代位行
    使之權利，原為債務人之權利，必於債務人有怠於行使其權
    利情事時，始得為之，若債務人對於第三人已無權利之存在
    ，或經行使而無效果時，即無代位行使權利之餘地（最高法
    院50年臺上字第408號判例參照）。由此可知，執行法院誤
    就非債務人所有之違章建築物執行時，違章建築物之買受人
    固得代位原所有權人提起異議之訴，惟如買受人前手（即出
    讓人）之一為債務人者，經其前手之任一債權人聲請就未辦
    保存登記建物實施強制執行時，因該前手對執行債權人本有
    忍受之義務，不得提起異議之訴請求排除強制執行，則由該
    前手繼受違章建築物之買受人，亦無從代位此前手，更為溯
    及代位執行標的物之原所有權人（即執行債務人之前手），
    向執行債權人主張排除強制執行。
(二)原告主張系爭建物係由捷信惠公司原始起造，嗣捷信惠公司
    將系爭建物之事實上處分權讓與被告名義公司，復再由被告
    名義公司讓與原告云云，然遭被告名義公司兼法定代理人乙
    ○○、被告基隆市稅捐稽徵局所否認，而本件原告提起本件
    訴訟請求確認原告就系爭建物之事實上處分權存在，及提起
    第三人異議，均係以原告就系爭建物有無事實上處分權為要
    件或前提要件，原告自應就捷信惠公司係系爭建物之原始起
    造人之事實負舉證責任。經查，原告雖提出其與捷信惠公司
    於88年6月30日簽訂之終止契約書，證明系爭建物確係由捷
    信惠公司原始起造後，再交由被告名義公司繼續使用，惟觀
    諸該終止契約書之內容僅載明：「乙方（指捷信惠公司）同
    意在租賃土地上所建造之違章建築物甲方（指原告）同意不
    予拆除，按現狀交由名義公司繼續使用，任由名義鋼鐵有限
    公司自行處理。」等語，然此僅能認定在該租賃土地上已因
    建造而存在之系爭建物，原告同意不拆除，捷信惠公司同意
    按現狀交由名義公司繼續使用，細譯其文義尚難推斷系爭建
    物確係由捷信惠公司出資原始起造，則系爭建物是否確如原
    告主張係由捷信惠公司原始起造，已有可疑。況被告所舉之
    證人即興建系爭建物之僱工廖子賢於本院審理時結證稱：系
    爭房屋係乙○○雇請我興建，時間上確定係從86年5月開始
    興建，因為路名是堵南路(以閩南語發語)，所以我特別有印
    象，當時大約蓋了2個多月，薪水是乙○○給的，1天工資
    2,500元，大約3至6人一起工作等語，復觀諸被告基隆市稅
    捐稽徵局所提出並為原告所不爭之系爭建物於87年間之申請
    設籍課稅資料，系爭建物申報書上所載之所有人為被告乙○
    ○，且申報書後附之房屋設籍課稅申明書明載：「本人申報
    坐落七堵區○○街18之6號，為未辦保存登記及無建造執照
    （或使用執照）之房屋，確係本人興建完成，請准設立房屋
    稅籍。申明人：乙○○」等語，基隆市稅捐稽徵處七堵分處
    乃據此函復同意自86年11月起課徵房屋稅，有基隆市稅捐稽
    徵處七堵分處中華民國87年3月10日87基稅7分2字第17 84
    號函（稿）、房屋申報書、房屋設籍課稅申明書等件在卷可
    稽，且衡諸常情，被告乙○○於87年間申報系爭建物設籍課
    稅資料時，應不可能預想10餘年後會涉及本件訴訟，進而於
    當時虛偽填載系爭建物之原始起造人為被告乙○○之情，且
    被告乙○○於當時所提出之房屋申報書、房屋設籍課稅申明
    書之內容，經核又與證人廖子賢所證相符，證人廖子賢所述
    ，應堪採信，系爭建物應係被告乙○○個人出資興建無誤。
    。原告雖又主張系爭建物乃捷信惠公司之實際負責人即被告
    乙○○雇工興建，故仍應以捷信惠公司為原始起造人云云，
    惟依據原告所提出上開終止契約書，其上所載捷信惠公司之
    負責人為吳陳金蓮而非被告乙○○，原告復未能舉證證明捷
    信惠公司之實際負責人為被告吳來福，縱然被告乙○○為捷
    信惠公司之實際負責人，亦未能舉證證明系爭建物係被告乙
    ○○以捷信惠公司之資金出資興建而非被告乙○○個人出資
    興建，從而，依原告舉證之程度及被告所提出之上開反證，
    本院尚難認定系爭建物係由捷信惠公司原始起造，應以被告
    所辯系爭建物係由被告乙○○出資興建一節，較為可採。
(三)準此，系爭建物既係由被告乙○○原始起造，原告又未能舉
    證證明捷信惠公司係自被告乙○○或其後手有權取得系爭建
    物之事實上處分權，則原告主張其輾轉自捷信惠公司、被告
    名義公司而取得系爭建物之事實上處分權，已乏依據，難以
    採信。又無論原告就系爭建物是否有事實上處分權，因原告
    之前手乙○○既為執行債務人，對執行債權人即被告基隆市
    稅捐稽徵局有忍受強制執行之義務，揆諸前開說明，被告名
    義公司、捷信惠公司均無權利得對被告基隆市稅捐稽徵局請
    求排除強制執行程序，甚且有忍受被告基隆市稅捐稽徵局強
    制執行之義務，原告亦不得主張代位捷信惠公司或被告名義
    公司向被告基隆市稅捐稽徵局主張排除強制執行。況且，除
    系爭建物原始起造之所有權人外，原告之前手即被告名義公
    司、捷信惠公司縱曾有權受讓，亦均僅有系爭建物之事實上
    處分權，並無所有權，而事實上處分權亦非足以排除強制執
    行程序之權利，從而，原告無論本於其係系爭建物事實上處
    分權人之地位或輾轉代位捷信惠公司、被告名義公提起第三
    人異議之訴，亦乏依據。
四、綜上，原告請求確認其就系爭建物有事實上處分權，及依強
    制執行法第15條之規定，訴請本院將對於系爭建物所為之強
    制執行程序予以撤銷，均於法無據，應予駁回。
五、本件判決基礎已臻明確，兩造其餘之攻擊防禦方法及所提訴
    訟資料，經本院斟酌後，核與判決不生影響，無一一論述之
    必要，併予敘明。
六、據上論結，本件原告之訴為無理由，依民事訴訟法第436條
    第2項、第385條第1項前段、第78條、第87條第1項，判決如
    主文。
中    華    民    國    98    年    10    月    23    日
                  基隆簡易庭法  官  徐世禎
以上正本係照原本作成。
對於本件判決如有不服，應於收受送達後20日內向本院提出上訴
書狀，上訴於本院合議庭，並按他造當事人之人數附具繕本。
中    華    民    國    98    年    10    月    23    日
                            書記官  周素秋


司法院資訊處製作；財團法人民間司法改革基金會備份。
